臺灣新北地方法院民事判決　　　　　　 109年度訴字第3130號
原　　　告　林玉鶴　
　　　　　　李明峻　

共　　　同
訴訟代理人　張軒律師
複　代理人　林煥程律師
被　　　告　廖朝生　

　　　　　　廖游明惠
共　　　同
訴訟代理人　鄭凱鴻律師
　　　　　　蘇夏曦律師
被　　　告　郭崇彥　

　　　　　　周碧枝　

上列當事人間請求拆屋還地等事件，經本院於民國110 年10月22
日言詞辯論終結，判決如下：
    主  文
被告廖朝生、廖游明惠應將坐落新北市○○區○○段000 地號
  土地上如附圖所示編號B1部分（面積19.00 平方公尺）及坐落
  新北市○○區○○段000 地號土地上如附圖所示編號B2部分（
  面積13.22 平方公尺）之地上物拆除，將該部分土地騰空返還
  原告及其他全體共有人。
被告郭崇彥應將坐落新北市○○區○○段000 地號土地上如附
  圖所示編號A1部分（面積10.16 平方公尺）及坐落新北市○○
  區○○段000 地號土地上如附圖所示編號A2部分（面積21.15
  平方公尺）之地上物拆除，將該部分土地騰空返還原告及其他
  全體共有人。
被告周碧枝應自第二項所示土地遷出。
被告廖朝生、廖游明惠應給付原告每人各新臺幣168,581 元，
  及自民國110 年9 月14日起至清償日止，按年息5%計算之利息
  ，並自民國109 年8 月1 日起至騰空返還第一項所示土地之日
  止，按月給付原告每人各新臺幣2,766 元。
前項所命給付，若被告廖朝生已為全部或一部給付者，被告廖
  游明惠於其給付數額之範圍內，同免給付義務。
被告郭崇彥應給付原告每人各新臺幣163,820 元，及自民國11
  0 年10月1 日起至清償日止，按年息5%計算之利息，並自民國
  109 年8 月1 日起至騰空返還第二項所示土地之日止，按月給
  付原告每人各新臺幣2,688 元。
原告其餘之訴駁回。
訴訟費用由被告廖朝生、廖游明惠負擔2 分之1 ，被告郭崇彥
  負擔2 分之1 。
本判決第一項於原告以新臺幣238 萬元供擔保後，得假執行；
  但被告廖朝生、廖游明惠得以新臺幣715 萬2,840 元預供擔保
  而免為假執行。
本判決第二、三項於原告以新臺幣231 萬元供擔保後，得假執
  行；但被告郭崇彥、周碧枝得以新臺幣695 萬0,820 元預供擔
  保而免為假執行。
本判決第四項前段於原告每人各以新臺幣56,194元供擔保後，
  得假執行；但被告廖朝生、廖游明惠如各以新臺幣168,581 元
  為原告預供擔保，得免為假執行。
本判決第四項後段各到期部分，原告每人於每期各以新臺幣92
  2 元供擔保後，得假執行；但被告廖朝生、廖游明惠於每期得
  各以新臺幣2,766 元為原告預供擔保而免為假執行。
本判決第六項前段於原告每人各以新臺幣54,607元供擔保後，
  得假執行；但被告郭崇彥如各以新臺幣163,820 元為原告預供
  擔保，得免為假執行。
本判決第六項後段各到期部分，原告每人於每期各以新臺幣89
  6 元供擔保後，得假執行；但被告郭崇彥每期得各以新臺幣2,
  688 元為原告預供擔保而免為假執行。
原告其餘假執行之聲請駁回。
    事實及理由
壹、程序方面：
一、按不變更訴訟標的，而補充或更正事實上或法律上之陳述者
    ，非為訴之變更或追加，民事訴訟法第256 條定有明文。查
    原告起訴時原聲明為：「被告廖朝生、郭崇彥應將坐落於
    新北市○○區○○段000 ○000 地號土地上之地上物拆除騰
    空（實際拆除範圍及面積，待複丈後，再為補正）。被告
    應自前項地上物及土地搬離，並將土地返還予全體共有人。
    被告應各給付原告，無權占用土地所受所受相當於租金之
    不當得利，暨自起訴狀繕本送達翌日起至清償日止，按年利
    率5%計算之利息（各被告實際給付金額，待複丈確認占用面
    積後，再為補正）」（見本院卷第12頁）。嗣更正其訴之聲
    明如下述，經核原告上開所為，係屬補充或更正事實上或法
    律上之陳述者，非為訴之變更或追加，先此敘明。
二、被告郭崇彥、周碧枝經合法通知，均未於言詞辯論期日到場
    ，核無民事訴訟法第386 條所列各款情形，爰依原告之聲請
    ，由其一造辯論而為判決。
貳、實體方面：
一、原告主張：㈠原告為新北市○○區○○段000 ○000 地號土
    地（下分別稱系爭284 地號土地、系爭285 地號土地，合稱
    系爭土地）之共有人，應有部分均各為160 分之58。而被告
    廖朝生、廖游明惠為門牌號碼新北市○○區○○○路0 號未
    經保存建物( 下稱4 號建物) 之事實上處分權人；被告郭崇
    彥為新北市○○區○○○路0 號未經保存建物( 下稱2 號建
    物) 之事實上處分權人，渠等均無占用系爭土地之權源，4
    號建物竟占用系爭284 地號土地上如附圖所示編號B1部分（
    面積19.00 平方公尺）及系爭285 地號土地上如附圖所示編
    號B2部分（面積13.22 平方公尺）；2 號建物竟占用系爭
    284 地號土地上如附圖所示編號A1部分（面積10.16 平方公
    尺）及系爭285 地號土地上如附圖所示編號A2部分（面積21
    .15 平方公尺），被告郭崇彥並於93年起將2 號建物出租予
    被告周碧枝營業使用，爰依民法第767 、821 條規定，請求
    被告廖朝生、廖游明惠、郭崇彥拆除上開違章地上物，併請
    求被告周碧枝應自2 號建物占用之土地搬離，並將系爭土地
    返還予原告及全體共有人。㈡被告4 人無權占用系爭土地，
    乃無法律上原因受有利益，致原告受有損害，爰依民法第17
    9 條規定，以系爭土地申報地價年息10% 計算相當於租金之
    不當得利，請求被告廖朝生、廖游明惠給付各原告104 年8
    月1 日起至109 年7 月31日止210,661 元，並自109 年8 月
    1 日起至返還系爭土地之日止按月給付各原告3,457 元；被
    告郭崇彥、周碧枝給付各原告自104 年8 月1 日至109 年7
    月31日止之不當得利各204,711 元，並自109 年8 月1 日起
    至返還系爭土地之日止按月給付各原告3,360 元等語。其聲
    明為：
  ⒈被告廖朝生、廖游明惠應將坐落系爭284 地號土地上如附圖
    所示編號B1部分（面積19.00 平方公尺）及坐落系爭285 地
    號土地上如附圖所示編號B2部分（面積13.22 平方公尺）上
    之地上物拆除，並將該部分土地騰空返還原告及其他全體共
    有人。
  ⒉被告郭崇彥應將坐落系爭284 地號土地上如附圖所示編號A1
    部分（面積10.16 平方公尺）及坐落系爭285 地號土地上如
    附圖所示編號A2部分（面積21.15 平方公尺）上之地上物拆
    除，並將該部分土地騰空返還原告及其他全體共有人。
  ⒊被告周碧枝應自第二項所示土地搬離，並將該土地返還予全
    體共有人。
  ⒋被告廖朝生、廖游明惠應給付原告各210,661 元，及自民事
    變更訴之聲明狀繕本送達翌日起至清償日止，按年息5%計算
    之利息。並自109 年8 月1 日起至返還第一項土地之日止，
    按月給付各原告3,457 元。
  ⒌前項給付，如被告廖朝生、廖游明惠中之一人已為給付，其
    餘被告於其給付範圍內，免給付義務。
  ⒍被告郭崇彥、周碧枝應給付原告各204,711 元，及自民事變
    更訴之聲明狀繕本送達翌日起至清償日止，按年息5%計算之
    利息。並自109 年8 月1 日起至返還第二項土地之日止，按
    月給付原告各3,360 元。
  ⒎前項給付，如被告郭崇彥、周碧枝中之一人已為給付，其餘
    被告於其給付範圍內，免給付義務。
  ⒏願供擔保請准宣告假執行。
二、被告部分：
甲、被告廖朝生、廖游明惠答辯略以：伊等不清楚伊等之系爭4
    號建物有無占用系爭土地，縱有占用，因系爭4 號建物部分
    係做為騎樓供公眾通行使用，原告以系爭土地申報地價年息
    10% 計算相當於租金之不當得利，顯屬過高等語。其聲明為
    : 原告之訴駁回。並陳明如受不利判決，請准宣告假執行。
乙、被告郭崇彥、周碧枝於相當時期受合法送達通知，均未於言
    詞辯論期日到場，亦未提出書狀作何聲明或陳述。
三、本院之判斷:
  ㈠按所有人對於無權占有或侵奪其所有物者，得請求返還之。
    對於妨害其所有權者，得請求除去之。有妨害其所有權之虞
    者，得請求防止之；各共有人對於第三人，得就共有物之全
    部為本於所有權之請求。但回復共有物之請求，僅得為共有
    人全體之利益為之，民法第767 條第1 項、第821 條分別定
    有明文。再所稱占有，不惟指直接占有，間接占有亦包括在
    內，而所謂占有人，係指對於物有事實上管領之力者而言，
    承租人基於租賃關係對於租賃物為占有者，出租人為間接占
    有人，此觀同法第940 條、第941 條之規定自明。又地上物
    之拆除為事實上之處分，未辦理所有權第一次保存登記之建
    物或工作物之拆除，自以享有處分權之人始得為之。另按房
    屋不能脫離土地而獨立存在，使用房屋必須使用該房屋之基
    地，故占有基地者，係房屋所有人，而非使用人。倘房屋所
    有人無權占有該房屋之基地，基地所有人本於土地所有權之
    作用，於排除地上房屋所有人之侵害，即請求拆屋還地時，
    固得一併請求亦妨害其所有權之使用該房屋第三人，自房屋
    遷出，然不得單獨或一併請求該使用房屋而間接使用土地之
    第三人返還土地，否則無從強制執行（最高法院102 年度台
    上字第232 號、106 年度台上字第1253號判決要旨參照）。
    查：
  ⒈原告主張其等為系爭土地之共有人，被告廖朝生、廖游明惠
    為4 號建物之事實上處分權人；被告郭崇彥為2 號建物之事
    實上處分權人，被告廖朝生、廖游明惠之4 號建物占用系爭
    284 地號土地上如附圖所示編號B1部分（面積19.00 平方公
    尺）及系爭285 地號土地上如附圖所示編號B2部分（面積13
    .22 平方公尺）；被告郭崇彥之2 號建物占用系爭284 地號
    土地上如附圖所示編號A1部分（面積10.16 平方公尺）及系
    爭285 地號土地上如附圖所示編號A2部分（面積21.15 平方
    公尺），並將2 號建物出租予被告周碧枝營業使用之事實，
    業據提出系爭土地所有權狀、系爭土地第一類謄本、現場照
    片等件為證（見本院卷第17至23頁、第29至34頁、第87至90
    頁），復經本院履勘現場及囑託新北市三重地政事務所測量
    無訛，有勘驗筆錄、複丈成果圖在卷可稽（本院卷第129 至
    133 頁、141 、159 頁），且有本院依職權調取之2 號及4
    號建物稅籍證明書在卷可稽，亦為被告廖朝生、廖游明惠所
    不爭執，被告周碧枝則經合法通知未到庭陳述，亦未提出書
    狀以為爭執，自堪信原告上開主張為真實。
  ⒉再原告主張該2 號、4 號建物占有系爭土地部分係無權占用
    乙節，因被告均未能提出其有何正當權源得以占用系爭土地
    之證明，是原告依民法第767 條、821 條之規定，請求被告
    廖朝生、廖游明惠應將系爭284 土地上如附圖所示編號B1部
    分（面積19.00 平方公尺）及坐落系爭285 土地上如附圖所
    示編號B2部分（面積13.22 平方公尺）上之地上物拆除、被
    告郭崇彥應將系爭284 土地上如附圖所示編號A1部分（面積
    10.16 平方公尺）及坐落系爭285 土地上如附圖所示編號A2
    部分（面積21.15 平方公尺）上之地上物拆除，並將該部分
    土地騰空返還原告及其他全體共有人，及被告周碧枝自2 號
    建物占用系爭土地部分遷出，核屬有據，應予准許。惟被告
    周碧枝係向被告郭崇彥承租2 號建物而間接使用坐落之系爭
    土地，依上開說明，其併請求被告周碧枝返還2 號建物占用
    之系爭土地部分，則屬無據。
  ㈡再按無法律上之原因而受利益，致他人受損害者，應返還其
    利益，雖有法律上之原因，而其後已不存在者，亦同，民法
    第179 條定有明文。又依不當得利之法則請求返還不當得利
    ，以無法律上之原因而受利益，致他人受有損害為其要件，
    故其得請求返還之範圍，應以對方所受之利益為度，非以請
    求人所受損害若干為準，無權占有他人土地，可能獲得相當
    於租金之利益為社會通常之觀念（最高法院61年度台上字第
    1695號判例意旨參照）。又按城市地方房屋之租金，以不超
    過土地及其建築物申報總價年息10% 為限，土地法第97條第
    1 項定有明文，上開規定依同法第105 條規定，於租用基地
    建築房屋準用之。而上開土地法之規定，僅係為就城市地方
    建築物之基地租用約定之租金限制其最高額而設，所謂「年
    息10% 為限」，乃指基地租金之最高限額而言，並非必須照
    申報價額年息10% 計算之，尚須斟酌基地之位置，工商繁榮
    程度、使用人利用基地之經濟價值、所受利益，彼等關係及
    社會感情等情，以為決定（最高法院68年度台上字第3071號
    判例參照）。復按所謂土地總價額，係以法定地價為準。而
    法定地價係土地所有人依土地法規定所申報之地價，在平均
    地權條例施行區域，係指土地所有權人於地政機關舉辦規定
    地價或重新規定地價時之公告申報期間內自行申報之地價。
    如土地所有權人未於公告期間申報地價者，以公告地價80%
    為其申報地價；建築物價額，則依該管縣市地政機關估定之
    價額。此觀諸土地法第97條第1 項、第105 條、第148 條、
    土地法施行法第25條及平均地權條例第16條等規定自明。查
    ：被告廖朝生、廖游明惠之4 號建物無權占用系爭284 地號
    土地上如附圖所示編號B1部分（面積19.00 平方公尺）及系
    爭285 地號土地上如附圖所示編號B2部分（面積13.22 平方
    公尺）；被告郭崇彥之2 號建物無權占用系爭284 地號土地
    上如附圖所示編號A1部分（面積10.16 平方公尺）及系爭28
    5 地號土地上如附圖所示編號A2部分（面積21.15 平方公尺
    ），業經認定如前，依前開說明，被告廖朝生、廖游明惠、
    郭崇彥自獲有相當於土地租金之利益，並致原告受有不能按
    其應有部分使用收益之損害，是原告依民法第179 條規定，
    按其應有部分請求被告廖朝生、廖游明惠、郭崇彥給付自起
    訴日回溯5 年即自104 年8 月1 日至109 年7 月31日止，暨
    自109 年8 月1 日起至其等返還占用之系爭土地之日止，相
    當於租金之不當得利自屬有據。茲就原告得請求之金額分述
    如下：
  ①系爭土地遭占用部分係供被告自己或出租他人營業使用，而
    系爭土地位於新北市三重區正義南路上，附近有大智公園、
    正義國小、天台影城、餐飲店、公車站、捷運站，有goole
    地圖網頁截圖、現場照片等件在卷可稽（見本院卷第87至91
    頁），是本院衡酌系爭土地所處位置、附近繁榮程度，及系
    爭土地遭占用情況等情，認以系爭土地申報地價年息8%計算
    相當租金之不當得利為適當。
  ②系爭284 、285 地號土地104 年至109 年之公告地價均分別
    為36,300元、47,200元、47,200元、45,000元、45,000元、
    44,400元，有查詢表在卷可憑（見本院卷第223 至225 頁）
    ，而依平均地權條例第16條之規定，系爭土地104 年至109
    年之申報地價應為公告地價之80% ，即分別為29,040元、37
    ,760元、37,760元、36,000元、36,000元、35,520元。又原
    告林玉鶴、李明峻權利範圍各為160 分之58。茲依上開標準
    計算原告得請求被告廖朝生、廖游明惠、郭崇彥給付之金額
    如下:
    甲、被告廖朝生、廖游明惠部分：
    ⑴自104 年8 月1 日起至109 年7 月31日止應給付之金額：
    104 年8 月1 日起至104 年12月31日：11,374元。（計算
      式：32.22 < 平方公尺> ×29,040< 元> ×8%×58/160 <
      原告持分> ×153/365 < 年> ＝11,374元，元以下四捨五
      入，下同）
    105 年1 月1 日起至106 年12月31日：70,564元。（計算
      式：32.22 < 平方公尺> ×37,760< 元> ×8%×58/160 <
      原告持分> ×2 < 年> ＝70,564元）
    107 年1 月1 日起至108 年12月31日：67,275元。（計算
      式：32.22 < 平方公尺> ×36,000< 元> ×8%×58/160 <
      原告持分> ×2 < 年> ＝67,275元）
    109 年1 月1 日起至109 年7 月31日：19,368元。（計算
      式：32.22 < 平方公尺> ×35,520< 元> ×8%×58/160 <
      原告持分> ×213/365 < 年> ＝19,368元）。
    以上合計168,581 元。( 計算式11,374元＋70,564元＋67,
    275 元＋19,368元＝168,581)
    ⑵自109 年8 月1 日起按月應給付之金額：2,766 元。（計
      算式：32.22 < 平方公尺> ×35,520< 元> ×8%×58/160
      < 原告持分> ÷12< 月> ＝2,766 元）
    乙、被告郭崇彥部分：
    ⑴自104 年8 月1 日起至109 年7 月31日止應給付之金額：
    104 年8 月1 日起至104 年12月31日：11,053元。（計算
      式：31.31 < 平方公尺> ×29,040< 元> ×8%×58/160 <
      原告持分> ×153/365 < 年> ＝11,053元，元以下四捨五
      入，下同）。
    105 年1 月1 日起至106 年12月31日：68,571元。（計算
      式：31.31<平方公尺> ×37,760< 元> ×8%×58/160 <原
      告持分> ×2 < 年> ＝68,571元）
    107 年1 月1 日起至108 年12月31日：65,375元。（計算
      式：31.31<平方公尺> ×36,000< 元> ×8%×58/160 <原
      告持分> ×2 < 年> ＝65,375元）
    109 年1 月1 日起至109 年7 月31日：18,821元（計算式
      ：31.31 < 平方公尺> ×35,520< 元> ×8%×58/160 <原
      告持分> ×213/365 < 年> ＝18,821元）。
    以上合計163,820 元。（計算式：11,053元＋68,571元＋65
    ,375元＋18,821元＝163,820 元）
    ⑵自110 年8 月1 日起按月應給付之金額2,688 元。（計算
      式：31.31<平方公尺> ×35,520< 元> ×8%×58/160 <原
      告持分> ÷12< 月> ＝2,688 元）
  ㈢末按無權占有他人土地建屋而獲不當利益者係該建屋之人，
    受害人為基地所有人，而無權占有上開房屋而獲不當利益者
    為房屋占有人，受害人則為房屋所有人，從而無權占有上開
    房屋所受之不當利益，與基地所有人所受損害之間，並無直
    接因果關係，不能混為一談（最高法院102 年度台上字第
    232 號判決參照）。查系爭土地遭2 號、4 號建物無權占用
    ，獲有不當利益之人，應係2 號、4 號建物之事實上處分權
    人即被告被告廖朝生、廖游明惠、郭崇彥，被告周碧枝僅為
    2 號建物之承租人，其占用2 號建物之行為，與2 號建物無
    權占用系爭土地致原告無法使用系爭土地而受有損害間，兩
    者並無相當因果關係，蓋縱令被告周碧枝未承租或使用2 號
    建物，被告郭崇彥之2 號建物仍坐落在系爭土地上，是原告
    依不當得利之法律關係請求被告周碧枝給付相當於租金之不
    當得利，於法未合，不應准許。
五、從而，原告依民法第767 條第1 項、第821 條、第179 條規
    定，請求被告廖朝生、廖游明惠及被告郭崇彥將占用系爭土
    地如附圖所示之地上物拆除，並將該占用部分騰空交還原告
    及其他全體共有人，及被告周碧枝自2 號建物占用系爭土地
    部分遷出，並請求被告廖朝生、廖游明惠給付原告每人各16
    8,581 元，及自民事變更訴之聲明狀繕本送達翌日即110 年
    9 月14日（見本院卷第309 頁）起至清償日止，按年息5%計
    算之法定遲延利息，暨自109 年8 月1 日起至騰空返還占用
    之系爭土地之日止，按月給付原告每人各2,766 元；被告郭
    崇彥給付原告每人各163,820 元，及自民事變更訴之聲明狀
    繕本送達翌日即110 年10月1 日（該繕本於110 年9 月10日
    為公示送達，見本院卷第305 頁，依法於110 年9 月30日生
    合法送達效力）起至清償日止，按年息5%計算之法定利息，
    暨自109 年8 月1 日起至騰空返還占用之系爭土地之日止，
    按月給付原告每人各2,688 元，為有理由，應予准許。逾上
    開範圍之請求，為無理由，應予駁回。又原告及被告廖朝生
    、廖游明惠陳明願供擔保，聲請准、免宣告假執行，就原告
    勝訴部分，核無不合，爰分別酌定相當擔保金額准許之，並
    依職權酌定相當擔保金額，宣告被告郭崇彥得免為假執行；
    原告敗訴部分，其假執行之聲請即失所依據，應予駁回。
六、本件事證已臻明確，兩造其餘主張、陳述及所提出之證據，
    經本院審酌後認與判決結果不生影響，爰不一一論述，附此
    敘明。
七、訴訟費用負擔之依據：民事訴訟法第79條、第85條第1 項。
中    華    民    國  110     年     11    月    26    日
                  民事第四庭    法  官  古秋菊
以上正本係照原本作成
如對本判決上訴，須於判決送達後20日內向本院提出上訴狀。
中    華    民    國   110    年     11    月    26    日
                                書記官  蔡叔穎